【裁判字號】    94,勞訴,39
【裁判日期】    950403
【裁判案由】    給付退休金
【裁判全文】
臺灣桃園地方法院民事判決              94年度勞訴字第39號
原      告  丁○○
訴訟代理人  吳武川律師
複  代理人  甲○○○
被      告  華孚科技股份有限公司
法定代理人  丙○○
訴訟代理人  邱新福律師
            邱紹傑
上列當事人間給付退休金事件，於民國95年3 月20日言詞辯論終
結，本院判決如下：
    主      文
原告之訴及假執行之聲請均駁回。
訴訟費用由原告負擔。
    事實及理由
一、原告主張：(一)原告自民國78年10月1 日起迄94年3 月30日止
    任職於被告公司，工作年資為15年6 個月，計31個基數，平
    均工資為新臺幣（下同）84,450元，依法被告公司應給付原
    告退休金2,617,950 元。惟原告於94年2 月14日依勞動基準
    法第53條第1 項第1 款規定，向被告公司申請退休，被告公
    司竟主張原告非勞動基準法所稱之勞工，而拒絕給付退休金
    。惟查，被告公司已於職工申請退休事實表之審查意見欄載
    明原告非屬公司法第29條所規定之經理人，而可由退休基金
    專戶內申請退休，顯見被告公司並非依公司法委任原告，雖
    被告公司嗣後雖主張上開意思表示錯誤而撤銷該意思表示，
    惟被告公司係出於自已之意思表示，並無錯誤，其撤銷不生
    效力。而原告於93年度特休日為19天，與勞動基準法第38條
    之計算基準相同，且原告請休假須受被告公司主管層層批示
    。又被告公司曾給予原告員工分紅4 萬5 千股，如原告非被
    告公司之員工，何以被告公司願給予分紅配股。另被告公司
    開立予原告之在職證明書亦顯示原告係被告公司之職員，且
    依被告公司組織圖可知，原告係受被告公司製造處副處長指
    揮監督。(二)原告於78年度任被告公司總務部經理一職，受總
    經理指揮監督，總經理對總務部經理有使用與指揮命令權；
    原告於79年至82年間任職協理，負責採購、比價、數量部分
    之業務審查，轉副總經理以上主管複核、修繕工程發包之審
    查，及其他上級例如副總經理等交辦事項，可徵副總經理對
    於協理有使用與指揮命令權，被告公司所提出之組織圖雖在
    協理下有總管理處，惟查總管理處實係83年間才設置，且其
    層級高於協理；原告於83年至85年間任塑膠事業處處長，負
    責塑膠事業處內重大事務之報告、協調廠商年度議價轉上級
    核示、建議處內人事異動案轉總管理處呈上級核示，及其他
    上級交辦事項。對於原告建議之人事案，由總經理決定是否
    接受建議人事異動案，原告並無人事決定權，相關決策亦由
    總經理決定，或呈交總管理處行政部門決定，而總管理處設
    於被告公司之總公司，總管理處內有董事長為最高指導機關
    ，塑膠事業處則設在桃園，處下有4個 部，部下雖有數課，
    但有些部、課僅空有名稱，無實際運作組織，沒有部長、課
    長。有些塑膠事業處之重大事務報告是呈給總經理或總管理
    處，由總經理或總管理處針對人事等議案決定後公告，原告
    僅為塑膠事業處處長，無決策之決定權，需受總經理指揮監
    督；86年度被告公司成立鎂合金事業處，原告被派任董事長
    特別助理，並調任塑膠事業處副處長接任處長職務，而原告
    任董事長特別助理係因通美日語，單純協助總經理及製造部
    經理和外國人溝通，相關事項原告須向鎂合金事業處長報告
    ，決定權仍在董事長及鎂合金計畫負責人手中。且原告所擔
    任之特別助理之職務甚至不存在於被告公司之組織圖中，並
    無實權，而係受到使用與指揮命令，原告職務係受被告公司
    任意指揮調派；至於被告在87年間仍係任特別助理，被告所
    提出之組織圖並不實在，組織系統圖多出董事會、總經理卻
    沒了，所列之股東大會、董事會有架構，但無人事組織，該
    股東大會與董事會與公司法概念不同，且當時被告公司委任
    有總經理乙○○，足認該組織圖不實在；88年度原告仍任特
    別助理，於當時，該職務係非正規組織，係襄助製一部有關
    射出成型之事務，受上級長官之監督；89年度原告任特別助
    理另兼任製二部經理，被告稱原告兼任稽核室主管，亦非實
    在，至於總稽核僅為空的職稱，未實際負責稽核室統轄內部
    稽核事宜，無實際業務，原告亦未曾做過總稽核事宜，僅是
    類似橡皮圖章需代簽文件，並不負責實際內部稽核控管，控
    管權力仍是在總經理或董事長；90年11月至94年2 月14日原
    告任特別助理兼任製二部經理，負責製二部之製程管制、與
    各製程間進度之協調、與各製程間人力支援之協調，不應因
    此認定原告為被告公司之經營者。(三)至於原告於82年間公告
    解雇員工乙事，係因總經理乙○○當時不在國內，才由擔任
    協理之原告代行。另83年人事調整額公告、廠務部成型課組
    織調整案等事，原告均以協理身分公告，而塑膠事業處84年
    人事公告、86年放假公告，原告則均係以處長身分公告，均
    非因原告有決定人事或放假權限，而只是依上級指示公告而
    已。另就員工之出差申請單，因當時副總經理職缺，原告因
    任處長職務才在副總經理欄內簽名，而原告於塑膠事業處之
    請購採購單，原告係以處長身分簽單，營繕工程簽核、小貨
    車換黑油、管理部請領外勞就業安定基金請款單、客訴案件
    處理報告等文件之批示，係依被告公司分層負責之規定，關
    於實際上重大事務，原告仍須請示上級後再做批示、處理，
    被告公司對核決權規定，最少為二級制，需往上呈報。而原
    告之職務，從最早之總務部經理升任協理，又改為塑膠事業
    處處長，之後又調為特別助理兼任製造處製二部經理，最後
    專任製造部製二部經理，層級不升反降，可知原告確係受被
    告公司之指揮監督，職務之調派也是由被告公司決定，所任
    職務係勞務的提供，實際參與生產製造，而非經營者。(四)被
    告公司在雇用原告為經理，擔任部門主管之初，雖職位為經
    理級，然就公司體制而言，仍須接受上級主管之指揮行事，
    是縱職稱定為經理，亦不能視為是被告公司依公司法委任之
    經理人，此有行政院勞工委員會82年1 月12日台勞重一字第
    52173 號函釋及最高法院89年度台上字第1301號判決意旨可
    資參照。兩造間既無委任契約，也無董事會簽認之委任書，
    且被告公司亦從未依公司法登記原告為經理，怎可謂兩造為
    委任關係。且原告亦非專職董事，而係被告公司要求原告兼
    任董事，方便被告公司董事會開會時，董事出席人數能符合
    公司法之規定。另原告於受僱期間支領固定薪資，依公司指
    派服勞務，自應認兩造間為僱傭關係。至於被告公司編列車
    馬費或自92年起編列董事酬勞，都是被告公司片面決定，原
    告不能置喙，是自亦不能以被告公司自行編列款項名稱，並
    以原告受領該款項即謂原告非屬被告公司之勞工。亦即，原
    告是否具有董事身分，並不影響原告係基於勞工身分向被告
    公司服勞務及已達退休條件而取得之權利。(五)末查原告服務
    於被告公司時，至少要受總經理、董事長等之指揮監督，原
    告無重大事務之決策權，被告公司所謂對所屬部門人員調班
    動作有決定權等，均屬一般公司部門組長或課長會被公司授
    權處理之事項，原告至多立於會辦單位之地位，實無裁量、
    否准權。被告公司係以董事長為首、設總經理，下轄管理處
    等部門，而原告所任職之製造處製二部係製造處下轄生管部
    、製具部、模具部、製一部、製二部、製三部、工程部之其
    中一部室，被告公司係一多分層負責之樹枝狀企業組織架構
    ，則原告如何能與下轄四大處20部室之總經理立於彼此相互
    監督之地位，於企業係採金字塔型權力分布結構以言，實殊
    難想像等語。並聲明：被告應給付原告2,617,950 元，及自
    94年4 月2 日起至清償日止，按週年利率百分之五計算之利
    息；願供擔保請准宣告假執行。
二、被告則以：(一)原告於78年10月15日迄92年5 月29日間經被告
    公司依公司法第192 條第4 項委任為董事，被告公司召集董
    事會時，原告俱出席開會，並親自簽名，且按月支領董事車
    馬費，亦曾支領董事報酬，實際參與決策，決非掛名董事。
    而董事與公司間係屬委任關係，非僱傭或勞動契約關係，並
    無勞動基準法之適用。又原告自78年10月起至82年間兼任協
    理職務；嗣於83年間因被告公司組織調整，原塑膠事業處副
    總經理郭玉麟離職，由原告接掌該處之業務，於84年5 月29
    日經董事會決議委任原告為該處副總經理，嗣又因組織變革
    ，旋於84年7 月24日公告原告為塑膠事業處長，至87年3 月
    10日被調派任董事長特別助理，在此期間，原告係經被告公
    司董事會委任為被告公司塑膠事業處處長，與被告公司為委
    任關係，無勞動基準法之適用。自87年3 月11日起至89年3
    月1 日止兼任特別助理；自89年3 月2 日起至90年10月1 日
    止兼任特別助理暨總稽核；自90年10月2 日起至同年12月25
    日止兼任特別助理暨總稽核；90年10月26日至92年5 月29日
    兼任特別助理暨製二部經理，此3 年又3 個月期間非屬勞基
    法之勞工。原告自92年5 月30日起至93年7 月31日止不再任
    董事，而任特別助理兼製二部經理；自93年8 月1 日起至94
    年3 月30日離職止，則專任製二部經理。綜上可知，原告自
    78年10月15日起至92年5 月29日止為被告公司之董事期間，
    兼任協理、處長、特別助理、總稽核、製二部經理等職務，
    各該職務在被告公司組織的位階，俱屬有代表公司處理各該
    部門事務之管理階層，係有高度自主性受任人，不具使用從
    屬之性質，而係參與事業之經營。原告代表被告公司決行文
    件、對外發文，且對於其所掌塑膠事業處業務及事務之處理
    有獨立自主性，諸如對於所掌理的塑膠事業處之組織及工作
    有編組的權限、決定塑膠事業的年終獎金和薪資發放原則和
    時間之權限、有員工特別休假決定權、有制定員工另行給予
    獎金標準訂定權限、充份該處緊急事件處理之召集人、有權
    限決定該處之年度行事曆、公告課長升任，暨該處有關出差
    、採購、營繕工程簽核驗收、請款、客訴案等決定權及公告
    縣長補選員工放假，益見原告於處理事務時具有獨立自主性
    質，屬參與事業經營之人，非屬服從指揮命令之參與生產業
    務之勞工。(二)原告自92年5 月30日起迄93年7 月31日止雖不
    擔任被告公司之董事，但其仍擔任特別助理及製二部經理，
    製二部經理係部門之經理，就其所掌管之部門，亦有獨立自
    主之決定權，對該部門之業務有決定權，諸如對調班動作有
    決定權、加班漏報補薪有決定權、對於該部分人員因業務需
    求進出行政大樓後門有決定權等；另對該部門應行公告之事
    項，亦係由原告決策公告，再轉向管理部報備；又該部門人
    員之獎懲建議、模範勞工推荐亦係由原告決定；該部門人員
    請假核准權亦是，顯示原告對於其所掌管製二部業務有決定
    權，對所屬有指揮監督權，非屬服從指揮命令之實際參與生
    產業務之勞工；至於特別助理一職，層級相當高，更不生實
    際參與生產業務之問題。(三)另原告自93年8 月1 日起至94年
    3 月30日離職止，專任製二部經理，原告有獨立自主之決定
    權，已如前述。是以，原告具董事身分年資為13年7 月多，
    不具董事身分年資1 年10月，合計僅15年之年資，自不符合
    勞基法第53條第1 、2 款之勞工自請退休條件，桃園縣政府
    及行政院勞工委員會亦同此認定，被告公司對非屬勞基法之
    職員，並無退休辦法之制度。被告公司上自董事長、下至勞
    工，通稱為員工，被告公司亦未曾同意自行支付退休金予原
    告，亦無經理級以上員工之退休制度或預算。至於原告申請
    自退休期金專戶支付一事，被告公司所作的決定係「依法辦
    理」，倘被告公司被誤認，亦係出於意思表示之錯誤，被告
    依民法第88條規定撤銷該錯誤之意思表示，不生自認或訴訟
    外自認之問題。至於被告公司對員工所給予的特休、分紅等
    福利，並非非屬勞工之員工即不能享有該福利，自不能認為
    原告享有該福利，即為勞工。另原告有參加勞工保險與其是
    否屬勞動基準法上之勞工亦屬二事，不能混為一談。(四)另查
    ，乙○○於87年5 月12日經董事會決議受任為被告公司之總
    經理。但因其推動被告公司在美國之業務，已長期定居美國
    ，故被告公司乃於89年2 月25日召集之董事會將乙○○之總
    經理職務解任。且依其證稱原告確實曾擔任塑膠事業處處長
    ，其因長年居住國外，塑膠事業處有郭副總經理及原告處理
    ，在原告職權範圍內，原告得自行決定等語，足見原告任職
    該處處長時，就該處事務有自主決定權，且依被告公司於85
    年9 月18日核定施行之「分層負責核決權限表」可知，原告
    當時擔任之塑膠事業處處長之位階與關係企業總經理相同，
    其上級僅有總裁一職，且其可決定之事務層級亦高，例如：
    8 職等員工之請假、7 職等員工之國內外出差費用、不限定
    金額之原物料採購、公務車輛之報廢、200,000 元以下機器
    之採購、300,000 元以下車輛之採購及2 至4 職等員工之任
    免等事務，另依86年4 月29日核定之「典章制度管理辦法」
    更明確訂明塑膠事業處處長對於業務規章有決定權，足認原
    告於擔任塑膠事業處處長，有自主決定權，屬於經被告公司
    委任之經營者，非勞動基準法所稱之勞工。原告於被告公司
    任職15年6 個月，扣除其擔任被告公司塑膠事業處處長之非
    屬勞動基準法所稱勞工之期間，原告並未符合勞動基準法第
    53條得自請退休之條件，是原告請求被告給付退休金，於法
    無據等語作為抗辯，並聲明：原告之訴駁回；如受不利判決
    ，願供擔保，請准宣告免為假執行。
三、得心證之理由：
  (一)按依勞動基準法第53條規定，勞工工作15年以上年滿55歲者
    或工作25年以上者，得自請退休。準此規定之反面解釋，勞
    工工作未滿15年，或雖滿15年但未滿25年或未滿55歲者，自
    不得自請退休。本件原告主張其自78年10月1 日起迄94年3
    月30日止經被告公司僱用為勞工，工作年資達15年6 個月，
    且已於94年2 月14日依勞動基準法第53條第1 項第1 款規定
    ，向被告公司申請退休，被告公司應依勞動基準法之規定給
    付原告退休金等語；被告公司則以原告在被告公司任職之上
    開期間，均非勞動基準法所稱之勞工，自無依上開勞動基準
    法規定之適用等語作為抗辯。是本件首應審究原告是否基於
    勞動基準法所稱勞工且於被告公司工作滿15年。
  (二)經查：
  1.原告主張其自78年10月1 日起至94年3 月30日止任職於被告
    公司，以及被告抗辯原告自78年10月15日起至92年5 月29日
    止經選任為被告公司之董事等情，均為對造所不爭執，堪信
    為真實。
  2.查原告擔任被告公司董事合計長達13年7 個月，且在此期間
    內，其持有被告公司之股份，少則占全部已發行股份之1.1
    ﹪，多者則達1.7 ﹪（如包括其配偶、未成年子女之持股則
    達2 ﹪），此有被告公司董事、監察人及主要經理人持股表
    附卷可按（見本院卷一第46頁、第48頁、第54頁及第60頁）
    ，而依上開持股表記載，原告持有之股份，與同期擔任董事
    （法人股東代表人除外）或監察人者之持股比例差距不大，
    足認原告係因持有被告公司較多股份者而被選認為董事，參
    與被告公司之經營決策，應非其所稱僅是為湊足出席董事人
    數而被選任者。
  3.次查被告主張原告於83年間因被告公司組織調整，原塑膠事
    業處副總經理郭玉麟離職，由原告接掌該處之業務，於84年
    5 月29日經董事會決議提升原告為該處副總經理，嗣又因組
    織變革，旋於84年7 月24日公告原告為塑膠事業處長至87年
    3 月10日被調派任董事長特別助理為止等情，業據提出被告
    公司84年5 月29日84年度第32屆第1 次董事會議紀錄、84年
    7 月24日華孚告字第84-024號公告（見本院卷一第260 頁、
    本院卷二第67頁）及華孚關係企業總管理處行政部87年3 月
    10 日 華總告第87-001號公告（見本院卷一第105 頁）為證
    ，原告亦雖僅自認其自83年間起擔任塑膠事業處處長，至86
    年間調任董事長特別助理並由該處副處長王榮華接任處長職
    務。惟於原告經被告公司董事會決議提升為被告公司塑膠事
    業處副總經理乙節，有上開董事會議紀錄可按，證人即被告
    公司前總經理乙○○於本院94年12月13日言詞辯論期日到場
    證稱略以：當時董事會是否委任原告當塑膠事業處副總經理
    ，我不太清楚，但會議紀錄上有寫應該是有，而原告確實曾
    擔任該處的處長等語（見本院卷二第46頁），是被告公司主
    張原告曾任塑膠事業處副總經理及處長，而該職務名稱僅係
    因公司組織變革而變動，其職掌並無不同乙節應為可採；又
    被告公司塑膠事業處副處長王榮華係於87年3 月10日經升任
    為該處處長乙節，亦有上開華孚關係企業公告可按，是被告
    公司主張原告在自83年間起至87年3 月10日止擔任被告公司
    塑膠事業處副總經理及處長乙節，亦為可採。
  4.另依被告公司於85 年9月18日核定施行之「分層負責核決權
    限表」（見本院卷二第182 頁至第187 頁）可知，原告當時
    擔任之塑膠事業處處長之位階與關係企業總經理相同，其上
    級僅有總裁一職，且其可決定之事務，包括：8 職等員工之
    請假、5 職等至7 職等員工之國內外出差費用、不限定金額
    之原物料採購、公務車輛之報廢、200,000 元以下機器之採
    購、300,000 元以下車輛之採購及2 至4 職等員工之任免等
    事務；另依被告公司於86年4 月29日核定之「典章制度管理
    辦法」（見本院卷二第188 頁至第192 頁）則訂明事業處在
    其職掌範圍內，為順利執行業務，其性質具各事業處特性而
    無關乎其他事業處，且訂定後不致影響其他事業處之運作，
    有作規範及制度化必要之事項，由各事業處自行擬定者，為
    業務規章，由各事業處處長核准後，以處長名義公布即生效
    力（見本院卷二第189 頁）。證人乙○○亦證稱略以：我從
    82年間較常在國外，塑膠事業處之事務由郭執行副總經理及
    原告處理，郭執行副總經理離職後，由原告在其職權範圍內
    決定，該處發生緊急事故時，應由該處處長處理即可等語（
    見本院卷二第50頁）。而原告經公告為塑膠事業處處長後，
    旋即於84年9 月4 日公告該處新組織表及工作編組乙節，亦
    有被告公司提出之公告附卷可按（見本院卷二第193 頁至第
    198 頁）。綜上足認原告擔任被告公司塑膠事業處處長期間
    ，處理被告公司業務有相當之獨立裁量之權限，對被告公司
    之經營有相當之影響力及決定權，雖有受總裁等指示之情事
    ，但仍可運用其指揮性、計畫性或創作性，對於自己所處理
    之事務加以影響，而非完全從屬於雇主。
  5.綜上，原告非但受被告公司委任擔任董事長達13年7 個月，
    且在該擔任董事期間，又自83年間起接掌被告公司塑膠事業
    處，於84年5 月29日經被告公司董事會決議提升為該處副總
    經理（嗣以同一職務任處長），至87年7 月10日另派任為董
    事長特別助理一職，在其擔任上開職務期間，對於被告公司
    業務有相當之獨立裁量權限，有相當之影響力及決定權，與
    完全從屬於雇主之勞工，尚有不同；況查原告於擔任塑膠事
    業處處長後，經調派為董事長特別助理，於任特別助理期間
    雖曾兼任製二部經理，但最後則專任製二部經理，此為兩造
    所不爭執，原告亦認其職務不生反降（見本院卷一第149 頁
    ）。按勞動契約之資方，雖非不得因經營管理需要而變動攸
    關勞工勞動條件之工作等有關事項，但為保障較為弱勢之勞
    工權益，除法律明定或契約具體約定外，尚不得認為資方就
    上開事項所為不利勞工之相關事項變更，毋庸取得勞工之同
    意。而原告既任被告公司董事，又任塑膠事業處處長等高階
    職務，對於上開規範應無不知之理，是若原告擔任上開塑膠
    事業處處長係屬於勞動基準法所稱之勞工，則於被告公司將
    原告之職務由塑膠事業處處長降調為非主管職之董事長特別
    助理，嗣後又將其由董事長特別助理兼任製二部經理之職務
    降調為專任製二部經理等就原告之工作為不利於原告變更時
    ，其豈有不為異議之理。準此益見在原告擔任被告公司塑膠
    事業處處長（含副總經理）期間，其與被告公司應為委任關
    係。而原告任職於被告公司工作15年6 個月，扣除上開擔任
    塑膠事業處處長之至少3 年6 個月（自84年1 月1 日起至87
    年6 月30日止），其工作僅達12年，縱認原告於該12年工作
    期間均係勞動基準法所稱之勞工，其基於該勞工身分於被告
    公司工作之期間亦僅12年，而未達依首揭規定得自請退休之
    條件。
  (三)按勞工依法自請退休生效時，勞雇雙方之勞動契約即可終止
    ，故自請退休權可視為契約終止權之一，而終止權又屬形成
    權之一，形成權於權利人行使時，即發生形成之效力，不必
    得相對人之同意，惟形成權人行使其權利時仍應有合法之權
    利依據，始得為之，如無合法依據而為行使時，亦不發生形
    成之效力。本件原告基於勞工身分於被告公司之工作年資至
    多僅有12年，與首揭自請退休之規定不合，則其自請退休，
    既非依法為之，自不發生退休之效力。又未達勞動基準法第
    53條所定要件之勞工，請求雇主依勞動基準法有關發給退休
    金之規定辦理退休，並經雇主之同意者，雖非不得認為勞雇
    雙方係以比照勞動基準法之規定發給退休金而合意終止勞動
    契約。惟本件原告係以其已達勞動基準法第53條規定之要件
    而自請退休，被告公司最後亦由總經理王天來批示「依法辦
    理」，顯見本件兩造間亦無原告雖未達上開自請退休之要件
    ，而仍由被告公司發給退休金以終止雙方契約之合意。從而
    ，原告請求被告公司給付退休金及其遲延利息均為無理由，
    應予駁回。原告之訴既經駁回，其假執行之聲請即失所附麗
    ，應併予駁回。
四、訴訟費用負擔之依據：民事訴訟法第78條。
中    華    民    國    95    年    4     月    3     日
                  勞工法庭    法  官  林望民
以上正本係照原本作成
如對本判決上訴，須於判決送達後20日內向本院提出上訴狀
中    華    民    國    95    年    4     月    3     日
                              書記官  曾建中

司法院資訊處製作；財團法人民間司法改革基金會備份。
